臺灣高等法院臺南分院刑事判決
　　　　　　　　　　　　　　　　 93年度上易字第478號　Ａ
上　訴　人　臺灣臺南地方法院檢察署檢察官
被　　　告　丙○○
被　　　告　甲○○
上列上訴人因被告傷害案件，不服臺灣台南地方法院93年度易字
第78號中華民國93年8月18日第一審判決（起訴案號：臺灣臺南
地方法院檢察署92年度調偵字第536號），提起上訴，本院判決
如下：
    主  文
原判決關於甲○○部分撤銷。
甲○○傷害人之身體，處有期徒刑肆月，如易科罰金，以參佰元
折算壹日。
其餘上訴駁回。
    事  實
一、丙○○與甲○○原均係居住於臺南縣新市鄉大營村大營七之
    一號居安七莊之榮民，甲○○擔任榮民自治會會長，丙○○
    曾要求甲○○公佈自治會之帳目，致二人已有心結，二人於
    民國（下同）九十二年六月三日上午七時三十分許，復因細
    故發生口角而起爭執，甲○○持一支鐵棍，丙○○則持一支
    鐵鏟，各基於傷害對方身體之犯意而互毆，致丙○○受有右
    手第一掌骨（即右手大拇指掌股）粉碎性骨折及右手拇指腫
    痛瘀血、右手拇指無法完全彎曲呈顯著機能障礙無法復原之
    傷害，甲○○則受有左食指三公分撕裂傷、右腕挫傷及左耳
    後挫傷之傷害。
二、案經丙○○及甲○○訴由臺南縣警察局善化分局報請台灣台
    南地方法院檢察署檢察官偵查起訴。
    理  由
一、訊據被告二人均坦承於右開時地，甲○○持一支鐵棍，丙○
    ○持一支鐵鏟，因發生口角而起爭執，惟均矢口否認有傷害
    犯行，(1)被告甲○○於準備程序中辯稱：是丙○○先拿鐵棍
    打我，後來他的鐵棍掉下地，我撿起來要對付他，他就拿鐵
    鏟來對付我，本件是二人拿鐵鏟跟鐵棍互相敲打，但都沒有
    打到人，雙方的傷是因持鐵器相互敲打而成震裂傷云云。於
    審理中復改稱：是丙○○把我打傷打昏，我根本沒有打他，
    他重傷何來云云。(2)被告丙○○則辯稱：本案的發生是基於
    自治會帳目不清，我要求甲○○必須公布帳目，才發生本案
    ，不是因為細故。我們並非互毆，是我被打，是甲○○拿鐵
    棍打到我的門口，假如我也拿鐵鏟打到他的門口去，才是互
    毆，而且他是先拿剪刀刺我，我當時在屋外清理水溝，就隨
    手拿地上的鐵鏟去抵擋，他才又拿鐵棍來打我，我即拿鐵鏟
    舉高來抵擋他的攻擊行為，我是正當防衛。甲○○的傷跟我
    所用的鐵鏟沒有關係，他的傷不是我打的，是他事後捏造的
    云云。另以告訴人身分指稱：我的右手拇指已無法彎曲，故
    甲○○應負重傷害刑責云云。經查：
    上開事實，迭據被告二人於偵查中相互指訴綦詳，復有證
      人趙思來於偵查中證述我看到他們二人拿鐵棍互相對罵之
      情節相佐，且有行政院衛生署臺南醫院、高雄榮民總醫院
      分別開立之被告丙○○驗傷證明書、診斷證明書各壹份，
      及行政院國軍退除役官兵輔導委員會永康榮民醫院開立之
      被告甲○○診斷證明書壹份附卷足稽。
    被告甲○○於警訊時供承被告丙○○先拿木棍（按係鐵鏟
      之誤）打伊，伊才拿鐵棍打他，伊受有傷害云云，於原審
      審理中則改稱：二人只是拿鐵鏟跟鐵棍互相打，但沒有打
      到人云云，於本院行準備程序中另稱：雙方的傷是因持鐵
      器相互敲打而成震裂傷，如真有打到身體，受傷就很嚴重
      了云云，於本院審理中則又改稱：是丙○○把我打傷打昏
      ，我根本沒有打他，他重傷何來云云。前後供詞矛盾不一
      ，顯係避重就輕及事後卸責之詞，不足採信。
    被告丙○○雖辯稱：是被告甲○○拿鐵棍打伊，伊隨手拿
      地上的鐵鏟舉高來抵擋他的攻擊行為，伊是正當防衛，我
      們不是互毆，伊是被打云云。按正當防衛必須對於現在不
      法之侵害始得為之。彼此互毆，必以一方初無傷人之行為
      ，因排除對方不法之侵害而加以還擊，始得以正當防衛論
      。互毆係屬互為攻擊之傷害行為，縱令一方先行出手，而
      還擊之一方在客觀上苟非單純對於現在不法之侵害為必要
      排除之反擊行為，因其本即有傷害之犯意存在，則對其互
      為攻擊之還手反擊行為，自無主張防衛權之餘地。（參照
      最高法院八三年度台上字第四二二九號、八四年度台非字
      第二○八號、九二年度台上字第三○三九號判決）是茍被
      告丙○○其言屬實，衡情被告甲○○應僅係於被告丙○○
      將所持鐵鏟舉高時受有身體正面之傷害，豈有竟致受左耳
      後挫傷之理？足見被告丙○○當時有為攻擊之還手反擊行
      為甚明，依上說明，自不得主張正當防衛以免責。又甲○
      ○所受左食指三公分撕裂傷，確有於永康榮民醫院急診室
      縫合，此有該院94年1月27日永醫字第0940000161號函及
      所附急診護理紀錄單（護理措施欄4.輔助治療─傷口縫合
      之紀錄）在卷可稽，足見被告丙○○指摘被告甲○○上開
      之傷係不實一節，不足採信。又被告兼告訴人丙○○主張
      其右手拇指已無法完全彎曲，無復原可能，係屬重傷害云
      云，惟查被告丙○○之右手拇指固已無法完全彎曲，已呈
      顯著機能障礙，無復原可能（即完全喪失功能），惟其機
      能障礙僅指右手拇指，而非整個右手，在醫學上認為，右
      手拇指之機能佔右手機能之一半等情，此有其所提出之高
      雄榮民總醫院診斷證明書乙紙及該院94年1月13日高總管
      字第09400 00271號函並所附病歷資料查詢函覆表在卷足
      憑，足見其右手拇指固已喪失活動力，但右手機能僅有減
      衰情形，並非已達全部喪失效用之程度，顯與刑法第十條
      第四款所定毀敗一肢以上之機能之重傷條件不合，至為灼
      然（最高法院二十二年上字第一四二號、二十四年上字第
      三八○六號判例參照），是被告丙○○上開主張自不成立
      甚明。
    綜上，以被告丙○○與被告甲○○分別受有事實欄所載之
      傷害，符合係被告甲○○持一支鐵棍與被告丙○○持一支
      鐵鏟互毆而造成之傷勢等情參互觀之，自足認本件係雙方
      分持上開鐵器互毆致傷甚明，是彼等二人所辯無非均事後
      畏罪卸責之詞，不足採信，罪證明確，被告二人犯行均堪
      以認定。至被告丙○○於原審及本院聲請傳訊證人乙○○
      乙節，因該證人於原審審理中，已遠赴大陸，致傳喚無著
      ，雖於本院審理中回國，但因八十歲年事已高，身體不適
      ，行動不便（有本院送達證書回證上警員註記可參），致
      未出庭，被告丙○○於本院審理中亦表示不再堅持傳喚，
      況且本件事證已明，故本院認並無再傳訊之必要，併此敘
      明。
二、核被告二人所為，均犯刑法第二百七十七條第一項之普通傷
    害罪。原審就被告丙○○部分，認事證明確，適用刑法第二
    百七十七條第一項、第四十一條第一項前段、罰金罰鍰提高
    標準條例第一條前段、第二條，並審酌其無犯罪前科，素行
    良好，僅因細故即持鐵器與同住於榮家之被告甲○○互相毆
    打成傷，其受傷程度較重，被告甲○○受傷程度較輕，及其
    飾詞卸責之犯後態度等一切情狀，量處拘役三十日並諭知易
    科罰金之折算標準，認事用法，核無不合，檢察官依被告兼
    告訴人丙○○之請求上訴意旨：本案並非互毆而係被告甲○
    ○單一毆打行為云云，認上開說法顯與起訴書及原審判決認
    定之結果大相逕左，恐將動搖原審所認定之事實及對被告丙
    ○○之量刑刑度，而上訴指摘原判決此部分，尚非有理由，
    應予駁回。另原審就被告甲○○部分，亦認事證明確，據以
    論罪科刑，固非無見，惟查：原判決於事實欄漏載告訴人即
    被告丙○○受有「右手拇指無法完全彎曲呈顯著機能障礙無
    法復原之傷害」等情，及於理由欄二、誤載「足見其右手拇
    指並未完全喪失功能」等語，均有未洽，檢察官依被告兼告
    訴人丙○○之上開請求上訴意旨，認上開說法顯與起訴書及
    原審判決認定之結果大相逕左，恐將動搖原審所認定之事實
    及對被告甲○○之量刑刑度，而上訴指摘原判決此部分，雖
    無理由，但原判決關於被告甲○○部分既有上述可議之處，
    自屬無可維持，該部分自應予撤銷改判。爰審酌被告甲○○
    無犯罪前科，素行良好，有台灣高等法院被告全國前案紀錄
    表一紙附卷足憑，其與被告丙○○二人均係居住於榮家之榮
    民，竟不知和睦共處，僅因細故即持具有危險性之鐵器互相
    毆打成傷，被告丙○○受傷程度較重，其受傷程度較輕，矢
    口否認犯行之犯後態度，及被告甲○○迄未賠償被告丙○○
    之較大損害等一切情狀，量處如主文第二項所示之刑，並諭
    知易科罰金之折算標準，以資懲儆。末審酌被告二人持具有
    危險性之鐵器互相毆打成傷之暴力性犯罪性質及矢口否認犯
    行之犯後態度，本院認二人均不宜宣告緩刑，併此敘明。
據上論斷，應依刑事訴訟法第三百六十八條、第三百六十九條第
一項前段、第三百六十四條、第二百九十九條第一項前段，刑法
第二百七十七條第一項、第四十一條第一項前段，罰金罰鍰提高
標準條例第一條前段、第二條，判決如主文。
本案經檢察官張太龍到庭執行職務。
中　　華　　民　　國　　94　　年　　4 　　月　　21　　日
                  刑事第三庭    審判長法　官　陳義仲
                                      法　官　楊子莊
                                      法　官　陳顯榮
以上正本證明與原本無異。
不得上訴。
　　　　　　　　　　　　　　　　　　　書記官　陳嘉琍
中　　華　　民　　國　　94　　年　　4 　　月　　22　　日
附錄法條：
刑法第277條第1項：
傷害人之身體或健康者，處三年以下有期徒刑、拘役或一千元以
下罰金。
